【裁判字號】    97,台上,5455
【裁判日期】    971030
【裁判案由】    違反公職人員選舉罷免法
【裁判全文】
最高法院刑事判決            九十七年度台上字第五四五五號
上  訴  人  甲○○
                    號
                    號
選任辯護人  林春榮律師
            賴淑惠律師
上列上訴人因違反公職人員選舉罷免法案件，不服台灣高等法院
台中分院中華民國九十七年一月二十二日第二審更審判決（九十
六年度選上更(一)字第三０四號，起訴案號：台灣台中地方法院檢
察署九十五年度選偵字第二二號），提起上訴，本院判決如下：
    主  文
上訴駁回。
    理  由
按刑事訴訟法第三百七十七條規定：上訴於第三審法院，非以判
決違背法令為理由，不得為之。是提起第三審上訴，應以原判決
違背法令為理由，係屬法定要件，如果上訴理由書狀並未依據卷
內訴訟資料，具體指摘原判決不適用何種法則或如何適用不當，
或所指摘原判決違法情事，顯與法律規定得為第三審上訴理由之
違法情形，不相適合時，均應認其上訴為違背法律上之程式，予
以駁回。本件原審經審理結果，認為上訴人甲○○違反公職人員
選舉罷免法之犯行罪證明確，因而撤銷第一審之科刑判決，改判
仍論上訴人以對於選舉區內之團體，假借捐助名義，交付財物，
使其團體之構成員，為一定投票權之行使罪，處有期徒刑壹年陸
月，併科罰金新台幣（下同）壹佰萬元，並為罰金易服勞役之折
算標準及相關從刑之諭知。已詳敘調查、取捨證據之結果及憑以
認定犯罪事實之心證理由。並就上訴人否認犯行之供詞及其所辯
各節認非可採，詳加指駁。從形式上觀察，原判決並無足以影響
判決結果之違法情形存在。上訴意旨略以：(一)、原判決論上訴人
以公職人員選舉罷免法第九十一條第一項第一款之罪，惟該法業
於民國九十六年十一月七日修正施行，修正前之該法第九十一條
已移列於第一百零二條，惟原判決未說明其所適用者係修正前或
修正後之法條，有理由不備之違法。(二)、原判決犯罪事實欄未認
定「達觀社區」或「熊貓凱撒社區」有使其住戶共同支持里長候
選人林茂盛之行為，惟主文竟認定上訴人「使其團體之構成員，
為一定投票權之行使」，有適用法規錯誤、主文與事實矛盾之違
法。又依原判決事實欄之記載，「達觀社區」及「熊貓凱撒社區
」之構成員均不知悉上訴人捐贈一事，且原判決未究明各該社區
之構成員何人知悉上訴人行求財物之行為、知悉之人是否為該項
選舉有投票權之人等情，亦未敘明上訴人捐贈財物與上開二社區
構成員為投票權一定行使間如何具有對價關係，有判決不備理由
之違法。(三)、原判決事實欄中就「達觀社區」管理委員會主任委
員馬小蘋等人是否基於明確認知上訴人對各該社區所交付之意思
表示，係在使其構成員為投票權一定之行使或不行使而予以收受
等情，並未明確敘明，且所引之相關證據，亦無法證明馬小蘋等
人確係基於對價關係之認識而收受，故原判決依據上開證人之證
述認為上訴人在裝設前有要社區住戶支持林茂盛等情，即有理由
矛盾之違法。(四)、本件於「達觀社區」及「熊貓凱撒社區」裝設
之監視器鏡頭均對著道路，於裝設完成後，始由社區變更方位，
故獲得監視以維護安全利益者為所有之用路人，不限於社區住戶
，原判決認上訴人係犯修正前公職人員選舉罷免法第九十一條第
一項第一款之罪，即有未合。(五)、原判決既認上訴人犯罪時尚有
林茂盛、陳秀姿夫婦在場，惟未認林茂盛具有共犯關係，亦未說
明理由，有違論理及經驗法則，亦有理由不備之違法。又原判決
事實復記載施憲融、黃雅鈴均知悉上訴人係為林茂盛助選尋求社
區支持而有捐贈行為，進而為行求財物之構成要件行為分擔，則
施憲融、黃雅鈴二人與上訴人間具有如何之法律關係，原判決未
於理由內說明，有判決適用法則不當之違法。(六)、修正前公職人
員選舉罷免法第九十一條第一項關於併科罰金部分本即以新台幣
為單位，無現行法規所定貨幣單位折算新台幣條例第二條之適用
；又原判決主文就易服勞役之折算，係以罰金總額與陸個月之日
數比例折算，亦無修正前罰金罰鍰提高標準條例第二條之適用，
原判決據上論結欄援引上開法條為論罪科刑之依據，即有未合。
(七)、關於「熊貓凱撒社區」部分，原判決僅引用證人黃雅鈴等人
之證述，作為上訴人有罪判決之證據，惟對於事實欄所載黃雅鈴
亦有向該社區管理委員會之林俊銘、池振瑞報告此事，林俊銘、
池振瑞亦參與管理委員會決議同意一節，理由內並未說明，有理
由不備之違法。(八)、依鈞院九十三年度台上字第五七九０號判決
意旨所示，原判決所載上訴人捐贈之ＳＡＭＰＯ牌彩色監視器等
物，均已分別交付「達觀社區」或「熊貓凱撒社區」，則原判決
依同法第九十一條第三項規定宣告沒收，即有適用法則不當之違
誤。(九)、原判決事實認定上訴人係利用不知情之明優科技有限公
司賴德輝裝設監視器而交付財物於各該社區，惟理由內未說明上
訴人應成立間接正犯，即有可議等語。惟按：(一)、證據之取捨及
犯罪事實之認定，乃事實審法院之職權，苟其取捨，不違背經驗
法則或論理法則，不得任意指為違法；又證據之證明力如何，由
事實審法院本於確信自由判斷之，此項自由判斷之職權行使，苟
係基於吾人日常生活之經驗，而未違背客觀上應認為確實之定則
，又已敘述其何以為此判斷之理由者，亦不容漫指為違法，而據
為適法之第三審上訴理由。原判決業已依憑證人即台中市南屯區
田心里第十八屆里長候選人林茂盛，證人即該屆里長選舉另一候
選人吳碧珣所證述，並參酌卷附在里長候選人林茂盛及其配偶陳
秀姿處所扣得書證等證據資料，認定上訴人係里長候選人林茂盛
競選團隊之顧問，並為林茂盛助選之事實。原判決復以證人即當
時「達觀社區」管理委員會主任委員馬小蘋、監察委員劉培德；
證人即維新保全股份有限公司派駐於「達觀社區」之總幹事施憲
融；證人即豈林管理顧問有限公司派駐於「熊貓凱撒社區」之總
幹事黃雅鈴；證人即「熊貓凱撒社區」主任委員鍾文奇、副主任
委員羅美珍、監察委員張志淵等人所證述，並參酌上揭在里長候
選人林茂盛及其配偶陳秀姿處所扣得之選舉資料、筆記本及由警
方保管之五千元等證據資料，據以認定上訴人確有原判決犯罪事
實欄所載對於田心里里長選舉區內之「達觀社區」、「熊貓凱撒
社區」，假借免費裝置監視器及贊助五千元旅遊費用名義，要求
社區住戶投票支持里長候選人林茂盛之事實，並說明上訴人所辯
：伊在八十九年至九十三年間，除向警察局爭取補助，並曾請鄰
長向里民募款外，伊自己亦自費捐贈路況監視器鏡頭及監控主機
；九十五年間，伊係聽聞住戶曹黔漢等人反應該處治安不佳，遂
請明優科技有限公司賴德輝評估於該處附近裝置監視器之狀況，
才分別告知劉培德等人，告以為回饋社區鄉里，擬裝設監視器，
以維護治安，但因安裝需要人力管理及電力，才要其等回去召開
管理委員會議，於獲得同意後，伊才裝置在上開社區之管理室內
，而且，伊只是單純捐贈，並沒有談到係為林茂盛助選，也沒有
提及要上開社區居民支持林茂盛，伊也不是林茂盛之競選團隊成
員之一；至於伊捐贈五千元，也只是原本伊與妻子要參加「熊貓
凱撒社區」舉辦之母親節一日遊親子活動，後來因故無法成行，
才捐贈五千元予該社區，伊並無以假藉捐助名義，對上開社區為
賄賂，期使該社區構成員投票支持林茂盛當選里長之犯行云云，
係事後卸責之詞，殊無足取，於理由內依憑調查所得之證據，詳
加指駁。此屬事實審法院證據取捨之職權判斷，並無違背客觀存
在之經驗法則、論理法則或理由不備、矛盾及適用法則不當，自
不容上訴人漫事指為違法。(二)、原判決係依憑證人黃雅鈴、鍾文
奇、羅美珍、張志淵等人所證述，認定證人黃雅鈴於九十五年四
月十一日，在「熊貓凱撒社區」管理委員會會議中，報告上訴人
捐助社區免費裝置監視器及贊助五千元旅遊一事，經管理委員會
同意後，上訴人始於同年四月十九日，陪同不知情之明優科技有
限公司人員賴德輝前往「熊貓凱撒社區」勘查安裝地點，並於翌
（二十）日完成安裝等情。上訴人於原審對於林俊銘、池振瑞二
人分別擔任社區管理委員會之總務委員、管理委員，其等有無參
與該次管理委員會之決議，並不爭執，原判決因此對上揭事項未
特別加以說明，尚無違法。(三)、修正前公職人員選舉罷免法第九
十一條第一項第一款之罪，係以對於該選舉區內之團體或機構，
假借捐助名義，行求、期約或交付財物或其他不正利益，使其團
體或機構之構成員，不行使投票權或為一定行使者，為其成立要
件。亦即其捐助名義之對象須為團體或機構，而非其構成員；倘
若直接向團體或機構之有投票權之構成員行求、期約或交付賄賂
或其他不正利益，而約其不行使投票權或為一定之行使，則應成
立同法第九十條之一第一項之罪，而不在前開條款處罰之範圍。
原判決理由依憑調查所得之證據，認定上訴人對於田心里里長選
舉區內之「達觀社區」、「熊貓凱撒社區」等團體，假借免費裝
置監視器及贊助五千元旅遊費用名義，要求上揭社區住戶投票支
持里長候選人林茂盛；並非認定上訴人直接向社區之住戶個人交
付賄賂。因認上訴人應負修正前公職人員選舉罷免法第九十一條
第一項第一款之罪責。上訴意旨指摘原判決有適用法規錯誤、主
文與事實矛盾之違法云云，亦非合法之上訴理由。(四)、原判決論
處上訴人修正前公職人員選舉罷免法第九十一條第一項第一款罪
責，又以上揭ＳＡＭＰＯ牌彩色監視器等物及上訴人用以交付之
賄賂，併依同條第三項諭知沒收，於法並無不合。上訴意旨謂前
揭財物已分別交付「達觀社區」或「熊貓凱撒社區」，原判決依
同條第三項規定諭知沒收，有判決適用法則不當之違誤云云，自
有誤會。至於上訴意旨所引本院九十三年度台上字第五七九０號
判決，係指行賄對象之團體構成員已構成投票受賄罪，其等所收
之賄賂，應附隨於該對向犯所犯投票受賄罪諭知沒收之情形，與
本件不同，尚不得予以比附援引。(五)、原判決並未認定上訴人與
證人林茂盛、施憲融、黃雅鈴間有正犯或共犯之關係，於理由未
特別加以說明其間有何法律關係，自無違法可言。上訴意旨執此
指摘亦非合法上訴理由。(六)、公職人員選舉罷免法固於九十六年
十一月七日修正公布施行，修正前之該法第九十一條移列於第一
百零二條，然無論修正前之第九十一條或修正後之第一百零二條
，其構成要件及刑度均相同。原判決仍引用修正前第九十一條第
一項第一款論處上訴人罪刑，固欠允當，但尚與判決結果不生影
響。同樣情形，原判決就上訴人利用不知情之明優科技有限公司
賴德輝裝設監視器而交付財物於各該社區一節，未說明上訴人應
成立間接正犯之理由，而稍欠周全，然顯與判決本旨無所影響，
不生違背法令之問題。(七)、原判決以上訴人行為後刑法已修正公
布施行，就罰金易服勞役部分，認上訴人行為時刑法第四十二條
第三項較有利於上訴人，因此引用修正前罰金罰鍰提高標準條例
第二條規定，於法核無不合。又原判決據上論結欄固贅引現行法
規所定貨幣單位折算新台幣條例第二條，尚與判決結果不生影響
，亦不得執為上訴理由。其餘上訴意旨，經核係置原判決所為明
白論斷於不顧，仍持已為原判決指駁之陳詞再事爭辯，及對於事
實審法院取捨證據與自由判斷證據證明力之職權行使，並就與判
決本旨無關之枝節事項，徒以自己之說詞，任意指摘，難認已符
合首揭法定之第三審上訴要件。其上訴違背法律上之程式，應予
駁回。
據上論結，應依刑事訴訟法第三百九十五條前段，判決如主文。
中    華    民    國  九十七  年    十    月   三十   日
                      最高法院刑事第十庭
                          審判長法官  邵  燕  玲
                                法官  李  伯  道
                                法官  孫  增  同
                                法官  李  英  勇
                                法官  陳  東  誥
      本件正本證明與原本無異
                                      書  記  官
中    華    民    國  九十七  年   十一   月    五    日
                                                Ａ


司法院資訊處製作；財團法人民間司法改革基金會備份。
